臺灣臺南地方法院民事判決              99年度訴字第1355號
原      告  乙○○
                        7
訴訟代理人  許世烜律師
訴訟代理人  黃郁蘋律師
被      告  戊○○○（己○○○.
法定代理人  甲○○
訴訟代理人  戴勝利律師
            林仲豪律師
上  一  人
複 代 理人  方意欣律師
參  加  人  丙○○
訴訟代理人  丁○○
上列當事人間請求確認神明會會員權利存在事件，經本院於民國
100年6月21日言詞辯論終結，判決如下：
    主  文
原告之訴駁回。
訴訟費用新台幣壹萬柒仟參佰參拾伍元由原告負擔。
    事  實
壹、程序方面：按就兩造之訴訟有法律上利害關係之第三人，為
    輔助一造起見，於該訴訟繫屬中，得為參加，民事訴訟法第
    58條第1項定有明文。又告知訴訟乃當事人一造於訴訟繫屬
    中，將其訴訟告知於因自己敗訴而有法律上利害關係之第三
    人，以促其參加訴訟。而所謂有法律上利害關係之第三人，
    係指本訴訟之裁判效力及於第三人，該第三人私法上之地位
    ，因當事人之一造敗訴，而將致受不利益，或本訴訟裁判之
    效力雖不及於第三人，而第三人私法上之地位，因當事人之
    一造敗訴，於法律上或事實上依該裁判之內容或執行結果，
    將致受不利益者而言（最高法院著有51年臺上字第3038號判
    例參照）。本件原告主張其為系爭神明會之會員，被告卻漏
    未記載原告於會員名冊中，請求確認其會員權利存在，惟被
    告以原告之父庚○○去世後，係由庚○○之弟「辛○」繼承
    系爭神明會之會員資格，嗣再由辛○之長子「壬○○」繼承
    ，其後由壬○○之長子「丙○○」繼承至今，則倘被告敗訴
    ，將影響「丙○○」是否係系爭神明會之會員資格，因認「
    丙○○」對本件訴訟具有法律上之利害關係，而聲請本院依
    法告知「丙○○」參加訴訟，本院審酌丙○○為系爭神明會
    之會員，倘原告勝訴，丙○○將受不利益；反之，則免受不
    利益，是本院依被告之聲請告知後，丙○○聲明參加訴訟，
    揆諸前開說明，應予准許。
貳、實體方面：
一、原告起訴主張：
  (一)被告係已登記之神明會，神明會之股份即會分無應有部分之
    觀念，故會員對會分得為繼承之標的，換言之，會員死亡發
    生繼承時，仍得由全體繼承人繼承被繼承人之會分。而神明
    會與以祭祀祖先為目的之祭祀公業不同，惟有類似之處，因
    此祭祀公業之派下身分，得為確認訴訟之標的；神明會會員
    之資格有爭執時，利害關係人亦得訴求法院確認其會員身分
    （臺灣高等法院臺南分院91年度上字第34號之判決意旨參照
    ）。
  (二)被告之原始族親共15房，計有：癸○、子○○、丑○○、寅
    ○、卯○、辰○○、巳○○、午○○、庚○○、未○○、申
    ○○、酉○○、戌○、亥○、天○○等，有被告法定代理人
    甲○○與總幹事地○○2人於民國95年7月26日編纂有關神明
    會沿革、供奉祭祀禮節、會員通訊錄等資料其中有關神明會
    之沿革所載：「本玄○社原始族親共15房…（本文撰自38年
    3月23日共有土地立約書）姓名：癸○、子○○、丑○○、
    寅○、卯○、辰○○、巳○○、午○○、庚○○、未○○、
    申○○、酉○○、戌○、亥○、天○○」可稽。而上述之38
    年3月23日共有土地立約書所記載坐落臺南市本町宇○目103
    番地（今臺南市○○區○段二小段103地號土地）係被告之
    財產之一，即係由上列15人共同購買而於38年3月23日書立
    共有土地立約書為憑，以確保神明會土地。又原告之父庚○○原係被告神明會15房之1房，其會分即應由原告繼承，然
    被告於95年7月26日編纂有關神明會沿革、供奉祭祀禮節、
    會員通訊錄等資料，其中之會員通訊錄中，有列入原告之父
    庚○○姓名，卻未將原告姓名列入，且被告之95年l月1日神
    明會異動信徒名冊亦未將原告姓名列入。原告遂於99年8月4
    日委託律師發函予被告之管理人甲○○及總幹事地○○2人
    ，向其等表示信徒（會員）名冊漏載原告，請其更正，惟未
    獲被告回應；再者，原告欲向臺南市政府申請閱覽有關被告
    之相關登記資料，故先以電話與承辦人員聯繫，然承辦人員
    表示因登記之會員資料中並無原告，不能讓原告閱覽。由於
    原告之會員權利存在與否產生不明之情，因此有提起本訴確
    認之訴之必要。
  (三)本件原告提起之確認訴訟係依據民法第767條主張系爭神明
    會會分之所有權，並非行使民法第1146條之繼承回復請求權
    ，亦無繼承回復請求權時效之適用：
    1.按民法第1146條所謂繼承權遭侵害，須自命有繼承權之人
      ，獨自行使遺產上之權利，而置其他合法繼承人於不顧者
      ，始足當之（最高法院51年台上字第2108號判例意旨參照
      ），則必須「冒名」及「行使遺產權利」2項事實均發生
      ，始有行使繼承回復請求權之餘地。次按，財產權因繼承
      而取得者，係基於法律之規定，繼承一經開始，被繼承人
      財產上之一切權利義務，即為繼承人所承受，而毋須為繼
      承之意思表示，故自命為繼承人而行使遺產上權利之人，
      必須於繼承開始時，即已有此事實之存在，方得謂之繼承
      權被侵害，若於繼承開始後，始發生此事實，則其侵害者
      ，為繼承人已取得之權利，而非侵害繼承權，自無民法第
      1146條之適用（最高法院53年台上字第592號判例意旨參
      照）。而民法第1146條之繼承權是否被侵害，應以繼承人
      繼承原因發生後，有無被他人否認其繼承資格並排除其對
      繼承財產之占有、管理或處分為斷，亦即民法第1146條之
      規定，係在僭稱繼承人自命為繼承人而否認真正繼承人身
      分，並排除真正繼承人對繼承遺產之占有時，方有其適用
      ，此亦經大法官釋字第437號解釋就此判例闡釋在案，故
      在繼承開始時與繼承開始後，就繼承身分有爭議者，方有
      民法第1146條繼承回復請求權之適用，倘係繼承開始後，
      就繼承身分以外事項之爭議，係屬對繼承人所有權之侵害
      。再按，學者宙○○先生之見解略以：「至於表見繼承人
      祇在戶籍記載，實際上並無占有或支配遺產之情形者，是
      否許以繼承回復請求權排除表見繼承人？筆者以為我國戶
      籍法上之身分記載，祇不過證明方法，如該記載違反真實
      之身分關係者，得請求戶政機關訂正，真正繼承人不必以
      繼承回復請求排除表見繼承人，繼承回復請求權之時效無
      所適用。如戶籍上之身分引起爭執時，亦不必行使繼承回
      復請求權，僅提出身分確認之訴訟即可，例如確認父子關
      係之訴訟」。
    2.原告為庚○○之子，此為兩造所不爭執，且原告並無拋棄
      繼承或喪失繼承權而喪失繼承人之身分，依法概括繼承庚○○所有法律上之權利義務，庚○○神明會之會分自於繼
      承發生時即概括由原告繼承，故原告所有之神明會會分嗣
      後遭登記於訴外人辛○名下，即係侵害原告就神明會之所
      有權；另被告乃係依神明會之規約將原屬庚○○名下之神
      明會之會分登記於辛○名下，辛○並非依民法之規定以繼
      承人身分取得神明會之會分，亦無自命為庚○○之繼承人
      之情事，是原告依民法第767條請求確認原告對被告之會
      員權存在，自屬有理。
    3.又本件被告雖辯稱庚○○於40年去世，其長子固為原告，
      然庚○○去世前，原告之母親即庚○○之配偶，因與庚○○不合，原告之母親遂攜帶當時年幼之原告（當時原告未
      滿10歲）離開臺南不知去向，故庚○○去世時，原告未出
      面繼承會分，被告神明會亦遍尋不著原告，是依被告神明
      會規約第2條規定，庚○○之會分由庚○○之弟辛○繼承
      等語。惟由被告之答辯可知，原告為庚○○之長子，庚○○去世繼承開始時，原告為庚○○之繼承人並無任何爭議
      ，且辛○亦未僭稱其為庚○○之繼承人，蓋族親均知悉庚○○有娶妻生子，故係先由神明會族親尋找原告之下落，
      尋多時仍不知原告下落後，始由辛○承接庚○○之會分（
      辛○承接會分不合規約，詳如下述）。故庚○○去世繼承
      開始時，原告即已繼承其會分，當然為被告之會員，且辛○並未於繼承開始後否認原告之繼承權人身分，故並無原
      告之繼承權遭害而須回復之問題。此外，會員權所表彰之
      權利，乃對被告神明會財產之公同共有權，而被告神明會
      公同共有之財產均有委任管理人及總幹事占有及管理，從
      未有遭他人不法侵害，遭冒名人士獨自行使權利之情形，
      何來回復繼承權之有？本件訴訟純係原告所製作之會員名
      冊漏未記載原告名稱，原告要求被告更正其會員名冊，但
      被告遲不予以更正，致原告之會員地位不明確而提起確認
      之訴，與上述學者宙○○先生所舉戶籍身分登記之更正請
      求相同。蓋會員名冊之登載與戶籍登記作用相同，僅係證
      明方法，故僅是更正與否之問題，並無遺產遭冒名侵奪者
      獨自行使遺產財產權之情，故原告並無繼承回復請求權可
      資行使，亦無繼承回復請求權之時效之適用；縱有侵害原
      告之權利，亦係對原告已繼承取得之財產權之侵害，並未
      侵害原告之繼承權，依上揭最高法院判例及大法官解釋之
      意旨，自無民法第1146條之適用。
    4.另按繼承回復請求權之行使期限為消滅時效期間，非除斥
      期間。且消滅時效完成後，僅使債務人取得拒絕給付之抗
      辯權，至債權人之請求權或債權並不因而消滅（最高法院
      83年台上字第21078年台上字618號判決參照）。被告為神
      明會，不可能僭稱為庚○○之繼承人而侵害庚○○繼承權
      ，成為繼承回復請求權之債務人，原告並無對被告請回復
      繼承權之餘地，被告亦不可能遭回復繼承之請求，則被告
      無拒絕給付之抗辯權可言，是被告所為時效抗辯，顯無足
      取。又縱認時效完成，亦僅係抗辯權發生，原告之權利本
      身並不因而消滅，是原告之會員權仍屬存在，自不待言。
    5.至神明會會員繼承會分履行義務之問題，原告這幾年仍有
      透過訴外人Ｃ○幫忙原告履行祭祀之義務，而是否能履行
      會員義務與會員有無權利繼承會分應屬兩回事，本件原告
      係爭執其當時是否有繼承庚○○會分之問題，與實務上祭
      祀公業之問題相類似。
  (四)另原告否認有因故不繼承庚○○會分之事實。蓋依系爭神明
    會規約第2條明定：「族親各房祭祀主辦權由其長子繼承，
    如長子因故不繼承時，得由其兄弟1人繼承。或由姪孫輩繼
    承（89年12月10日增訂）。」規約係訂定因故不繼承，而非
    因故不能繼承，而不繼承依文義解釋乃積極放棄不予繼承之
    意，即必須有積極放棄之意思表示，故在長子有不繼承之意
    思表示時，該房之祭祀主辦權始得再依規約之規定由兄弟1
    人繼承。本件原告為庚○○之長子為兩造所不爭執之事實，
    庚○○於40年死亡時，原告僅為12歲之未成年人，又隨母親
    旅居外地，就系爭神明會會分並未為不繼承之意思表示，且
    依臺南市政府檢送鈞院被告神明會之資料中，有拋棄神明會
    會分之繼承人所出具之拋棄書，因此更可證明因故不繼承者
    應向被告神明會為拋棄神明會繼承會分之意思表示。而原告
    自繼承開始後迄起訴前，因不知神明會之存在，自無可能為
    拋棄神明會會分繼承之意思表示，原告從未有拋棄之意思表
    示，無由據此推定原告有「因故不繼承」之表示；且被告神
    明會亦自承其在繼承開始後曾搜尋原告，顯見被告神明會知
    悉原告於繼承當時存在，在原告當時之法定代理人未代原告
    為拒絕繼承系爭神明會會分之意思表示前，被告神明會應無
    原告所稱「因故不繼承」之事實，而將庚○○該房之會分依
    規約由庚○○之弟辛○承受。何況所謂繼承者，係當然繼承
    ，無待當事人為任何聲明或主張，因之，有關被繼承人庚○○之全部遺產，於庚○○去世之時，即由原告當然繼承。又
    被告提出之規約，依其用紙及打字字跡以觀，顯非庚○○於
    40年死亡時已訂立之規約，且其中手寫更改並註明89年12月
    10日所增訂之部分，更不能遽認該規約係方成於40年死亡時
    神明會已生效之規約，基此，原告既否認該規約為庚○○於
    40年死亡前所訂立之規約，則被告應先提出庚○○於40年死
    亡以前所訂立之規約。
  (五)此外，原告長年來均有與1位堂弟有所聯繫，因原告長時間
    居住國外，原告均係請原告之堂弟祭拜父親，嗣後原告之堂
    弟交1份神明會之資料予原告，原告始知道神明會之存在，
    且就神明會之前之公告未表示意見應視為單純之默示而非不
    繼承。
  (六)並聲明：確認原告對被告之會員權利存在。
二、被告則以：
  (一)關於原告之父庚○○1房之會分，於庚○○去世後，係依照
    被告神明會之規約，由庚○○之弟辛○繼承，再由辛○之長
    子壬○○繼承，其後由壬○○之長子丙○○繼承迄今。原告
    雖為庚○○之長子，然庚○○去世當時，原告因故不繼承庚○○之會分，依被告神明會之規約，原告自非被告神明會之
    會員：
    1.按神明會依其性質可分為財團性質之神明會及社團性質之
      神明會，前者以會產為會之重心，會員數多而不確定；後
      者以會員為會之重心，會員數不多而確定。被告神明會係
      屬社團性質之神明會，就會分之取得，並訂有規約，其內
      容如下：「己○○○社係一族親組織…各房之主辦權（即
      俗稱之會分）由各房1人代表繼承……。為尊奉遺囑歷來
      訂有規約：…二、族親各房祭祀主辦權（即俗稱之會分）
      由其長子繼承，如長子因故不繼承時，得由其兄弟1人繼
      承。或由姪孫輩繼承（89年12月10日增訂）。…四、如該
      房無子女得接宗者，同時喪失繼承權。」換言之，依據被
      告神明會之規約，1位原始族親為1房，1房之下僅能有1人
      繼承會分，不得同時有多人繼承會分；會員去世時，其會
      分原則上由長子繼承，但若長子因故不繼承，由兄弟繼承
      ，若兄弟因故不繼承，由姪孫輩繼承；倘若該會員無長子
      、兄弟或姪孫輩，該房即喪失繼承權。又所謂「因故不繼
      承」，並不以長子明示拋棄繼承為限，凡有其他情事存在
      ，可推知其有拒絕繼承、不願繼承、無法繼承或喪失繼承
      權等均屬之。另臺灣民事習慣調查報告對於神明會會員之
      取得，亦有結論：「若會員死亡後，其繼承人有數人時，
      究應由何人繼承？…如於鬮分書未經約定者，一般習慣係
      由長子繼承。截至目前，亦襲此例，但兄份弟繼…亦為神
      明會所承認」。
    2.本件被告神明會之原始族親共15房，分別為：癸○、子○○、丑○○、寅○、卯○、辰○○、巳○○、午○○、庚○○、未○○、申○○、酉○○、戌○、亥○、天○○，
      此為兩造所不爭執，其中卯○、戌○、亥○3房，因未結
      婚或雖結婚但無兒子，以致喪失繼承權。從而，被告神明
      會之會員目前僅有12房。而有關庚○○1房，其會分之繼
      承情形略以：庚○○於40年去世，其長子固為原告，然庚○○去世前，原告之母親即庚○○之配偶，因與庚○○不
      合，原告之母親遂攜帶當時年幼之原告（當時原告未滿10
      歲）離開臺南不知去向，故庚○○去世時，原告未出面繼
      承會分，被告神明會亦遍尋不著原告，是依被告神明會規
      約第2條「族親各房祭祀主辦權由其長子繼承，如長子因
      故不繼承時，得由其兄弟1人繼承」，庚○○之會分乃由
      庚○○之弟辛○繼承。蓋倘若當時不由庚○○之弟辛○繼
      承會分，該房即會喪失繼承權，而與卯○、戌○、亥○等
      3房之情況相同。其後，辛○於53年去世，由辛○之長子
      壬○○繼承會分；壬○○於83年去世，由壬○○之長子丙○○繼承會分至今。是以，原告固為庚○○之長子，然庚○○去世前，原告已由其母親攜離臺南不知去向，而庚○○去世時，原告未出面繼承會分，被告神明會亦遍尋不著
      原告，且從臺南市政府之資料可以看出，會員名冊自68年
      即已公告過，約有10次左右，惟原告對於會員名冊從未提
      出異議過，故原告係屬「因故不繼承庚○○之會分」，依
      被告神明會之規約，原告自非被告神明會之會員。況被告
      神明會之規約明定，1房之下僅能有1人繼承會分，而庚○○1房係由辛○繼承會分，原告自無從確認其對被告神明
      會之會員權利存在，否則1房之下有2人繼承會分，即與被
      告神明會之規約不符。從而，原告之訴顯無理由，應予駁
      回。
    3.再者，按權利和義務乃一體之兩面，未履行義務者，不得
      主張權利，此乃至明之理。依據系爭神明會之由來：「在
      渡臺時，祈願於藉居地之五嶽廟玄○宮，並恭迎神像來臺
      灣奉祀…應於每年農曆3月2日玄天大帝及7月6日戊○○○
      聖誕時舉行祝壽祭典及春秋2季祭祖，嗣後你等各房應代
      代輪流辦理不得間斷」，及系爭神明會之規約第9條：「
      本會之祭祀暨祭祖日期訂定如左：(一)戊○○○誕辰日：每
      年農曆7月6日。(二)玄天大帝誕辰日：每年農曆3月2日。(三)
      本會各房會員於祭祀日在神前拜交杯值東爐主，並將神明
      奉回安宅至下次祭祀日止」，由此可知，系爭神明會之會
      員並非單純繼承會分，尚負有義務，必須負責祭祀戊○○○、玄天大帝和祖先，並輪流擔任爐主，將神明奉回安宅
      。而原告於庚○○去世時既未出面繼承庚○○之會分，系
      爭神明會亦遍尋不著原告，原告自不可能履行上開會員義
      務，為維持系爭神明會之正常運作，系爭神明會自不可能
      虛位以待，尤其原告未出面繼承會分已長達59年之久，在
      此種特殊情況下，應視為原告已無法繼承，並已喪失繼承
      會分之權利，故依據系爭神明會之規約第2條，庚○○之
      會分應由其弟辛○、壬○○及丙○○繼承無誤。
    4.況依據系爭神明會規約第4條：「如該房無子女得接宗者
      ，同時喪失繼承權」，庚○○去世時，原告未出面繼承，
      系爭神明會亦遍尋不著原告，故系爭神明會無從知悉原告
      及其他庚○○之子女是否健在，倘庚○○之會分不由辛○
      繼承，則依上開規約第4條規定，庚○○1房即喪失繼承權
      ，原告今日更無從主張其為系爭神明會之會員。此外，原
      告確實信奉基督教，此有原告自行提出之方氏族譜載明：
      「六世庚○○、妻黃○○、長子Ａ○、次子Ｂ○（子宗教
      不同由七世侄孫Ｃ○奉祀）」可資證明，且原告於20年前
      即知悉有神明會存在，只是原告稱其為基督教，故對神明
      會此事不感興趣。而依據系爭神明會之由來及規約規定，
      系爭神明會之會員必須負責祭祀戊○○○、玄天大帝和祖
      先，並輪流擔任爐主，將神明奉回安宅。而原告信奉基督
      教，根據教義，不能祭祀神明，故原告不能繼承庚○○之
      會分，依據系爭神明會之規約第2條，原告不能繼承，庚○○之會分自應由辛○、壬○○及丙○○繼承無誤。
    5.又原告嗣後向被告主張其為會員，乃因原告之父親均係由
      原告之堂弟Ｃ○在祭拜，故原告父親之牌位置於Ｃ○處，
      惟Ｃ○主張已幫原告祭拜其父親甚久，卻非神明會之會員
      ，因此要原告取得神明會之會員後轉讓予Ｃ○，Ｃ○始願
      意將原告父親之牌位返還原告。而原告雖主張有訴外人Ｃ
      ○可幫忙原告履行神明會之義務，然原告若判決取得系爭
      神明會會分，該會分之權利亦不能移轉於第三人。再者，
      被告之規約雖未提到不可由他人代理履行神明會之義務，
      惟祭祀公業目前並無代理之情形，且通常會以因故不繼承
      而由次順位之繼承人繼承會分，而依據原告提出之祖譜可
      知，原告與其胞弟之宗教與神明會不同，恐甚難履行神明
      會所賦予之義務。另原告復聲稱其於離開父親庚○○後，
      仍有與其他親屬聯絡，惟卻未曾向其他親屬提及繼承神明
      會會分之一事，且距庚○○去世迄今已達59年，是原告於
      此時始主張其為神明會之繼承人，實有違誠信原則。
  (二)按確認法律關係之訴，非原告有即受確認判決之法律上利益
    者，不得提起之；確認證書真偽或為法律關係基礎事實存否
    之訴，亦同。前項確認法律關係基礎事實存否之訴，以原告
    不能提起他訴訟者為限。民事訴訟法第247條第1、2項分別
    定有明文。原告主張其提起本件訴訟並非在確認其可否繼承
    庚○○之會分，僅係單純要求被告更正會員名冊之登載而已
    ，則原告提起本件確認之訴，即非在確認法律關係之存在與
    否，恐難認有確認利益和保護必要性可言。
  (三)倘若原告係在確認其可否繼承庚○○之會分，因目前庚○○
    之會分係由辛○、壬○○及丙○○繼承，則原告必須行使繼
    承回復請求權，故本件自有民法第1146條第2項短期消滅時
    效之適用：
    1.按繼承權被侵害者，被害人或其法定代理人得請求回復之
      。前項回復請求權，自知悉被侵害之時起，2年間不行使
      而消滅；自繼承開始起逾10年者亦同。民法第1146條定有
      明文。次按因繼承而取得會員地位者，第三人對於其會員
      地位如有爭執而提起確認之訴，係基於民法第1146條規定
      之繼承回復請求為訴訟標的，法務部編印之「臺灣民事習
      慣調查報告」著有明文。又按因繼承而取得會員地位者，
      第三人對於其會員地位如有爭執而提起確認之訴，係屬基
      於民法第1146條規定之繼承回復請求權為訴訟標的；繼承
      回復請求權，原係包括請求確認繼承人資格，及回復繼承
      標的之一切權利，此項請求權如因時效完成而消滅，其原
      有繼承權即已全部喪失，自應由表見繼承人取得其繼承權
      （最高法院40年台上字第730號判例意旨可資參照）。原
      告提起本件確認之訴，無非係主張其為庚○○之長子，應
      為庚○○之繼承人，然庚○○之系爭神明會會分卻由辛○
      、壬○○及丙○○繼承，而非由原告繼承，故系爭神明會
      將辛○、壬○○及丙○○列為會員，而非將原告列為會員
      ，從而，原告爭執辛○、壬○○、丙○○為表現繼承人，
      並爭執其才係庚○○會分之合法繼承人，而請求確認原告
      為系爭神明會之會員。是以，原告提起本件確認之訴，其
      請求權基礎自為民法第1146條之繼承回復請求權，亦即本
      件為典型之繼承回復請求權之事件；且倘依原告所稱：其
      為庚○○之長子，當然繼承會分，並無繼承權遭到侵害之
      問題，不需行使繼承回復請求權云云，則每位繼承人都當
      然繼承，繼承權不可能遭受侵害，又何必有繼承回復請求
      權之設立？
    2.再者，原告雖主張其請求權基礎為民法第767條，然依大
      法官釋字第437號已載明：「繼承因被繼承人死亡而開始
      。繼承人自繼承開始時，除民法另有規定及專屬於被繼承
      人本身之權利義務外，承受被繼承人財產上之一切權利義
      務，無待繼承人為繼承之意思表示。繼承權是否被侵害，
      應以繼承人繼承原因發生後，有無被他人否認其繼承資格
      並排除其對繼承財產之占有、管理或處分為斷。凡無繼承
      權而於繼承開始時或繼承開始後僭稱為真正繼承人或真正
      繼承人否認其他共同繼承人之繼承權，並排除其占有、管
      理或處分者，均屬繼承權之侵害，被害人或其法定代理人
      得依民法第1146條規定請求回復之，初不限於繼承開始時
      自命為繼承人而行使遺產上權利者，始為繼承權之侵害。
      最高法院53年台上字第592號判例之本旨，係認自命為繼
      承人而行使遺產上權利之人，必須於被繼承人死亡時即已
      有侵害繼承地位事實之存在，方得謂為繼承權被侵害態樣
      之一；若於被繼承人死亡時，其繼承人間對於彼此為繼承
      人之身分並無爭議，迨事後始發生侵害遺產之事實，則其
      侵害者，為繼承人已取得之權利，而非侵害繼承權，自無
      民法第1146條繼承回復請求權之適用。在此範圍內，該判
      例並未增加法律所無之限制，與憲法尚無牴觸。」由此可
      知，必須其他繼承人對於原告之繼承權並無爭議，待原告
      已繼承庚○○之會分後，其他繼承人才進行侵害者，則此
      時係侵害原告已取得之權利，原告始得行使民法第767條
      之權利，否則應行使民法第1146條之繼承回復請求權，而
      原告稱必須於繼承開始時即有侵害繼承權之事實，方有繼
      承回復請求權之適用，若於繼承開始後才有侵害繼承權之
      事實，即無繼承回復請求權之適用云云，顯屬誤解。本件
      其他繼承人辛○、壬○○及丙○○並非不否認原告之繼承
      權，相反地，其等認為原告已符合系爭神明會之規約第2
      條所定「因故不繼承」之條件而喪失繼承權。再者，原告
      從未繼承系爭神明會之會分，並非原告先繼承會分後才遭
      到侵害之情形，此觀諸鈞院向臺南市政府調閱之系爭神明
      會資料，從未記載原告為神明會之會員，即可知悉。從而
      ，其他繼承人對於原告之繼承權非無爭議，且本件亦非原
      告已繼承會分後才遭到侵害之情形，故原告自無從行使民
      法第767條之權利。
    3.又原告稱系爭神明會之財產均有委任管理人及總幹事佔有
      及管理，從未有遭他人不法侵害，遭冒名人士獨自行使權
      利之情形，故原告非行使繼承回復請求權云云。惟系爭神
      明會之財產係由何人公同共有與系爭神明會之財產係由何
      人佔有及管理，係兩個層次之問題，並不相涉。原告提起
      本件確認之訴，應係爭執其才係庚○○會分之合法繼承人
      、系爭神明會財產之公同共有人及系爭神明會之會員，而
      非在於爭執系爭神明會之財產係由何人佔有及管理。從而
      ，原告既係主張辛○、壬○○、丙○○為表現繼承人，並
      爭執其才係庚○○會分之合法繼承人，而請求確認其為系
      爭神明會之會員，益徵原告係以民法第1146條之繼承回復
      請求權為請求權基礎，而有民法第1146條第2項消滅時效
      之適用。至原告稱本件訴訟僅係在請求被告更正會員名冊
      ，並非請求回復繼承云云。惟倘若原告未行使繼承回復請
      求權，以繼承庚○○對系爭神明會之會分，則原告並非系
      爭神明會之會員，原告又如何得向被告請求更正會員名冊
      ？
    4.綜上，原告之父庚○○於40年去世、繼承開始時，原告早
      已隨母親離開臺南不知去向，故原告從未繼承庚○○之任
      何遺產，亦未繼承系爭神明會之會分（事實上，庚○○去
      世時無其他遺產，僅有系爭神明會之會分而已，全賴其弟
      辛○扶養及辦理後事），系爭神明會乃依據規約第2條「
      族親各房祭祀主辦權由其長子繼承，如長子因故不繼承時
      ，得由其兄弟1人繼承」之規定，由庚○○之弟辛○繼承
      系爭神明會之會分，其後並由壬○○及丙○○繼承至今。
      而依民法第1146條第2項之規定，原告最遲應於繼承開始
      後10年內行使繼承回復請求權，如今原告提起本件確認之
      訴，距庚○○去世已長達59年，庚○○之會分已由辛○、
      壬○○及丙○○繼承長達59年，為求法律關係之安定性，
      自有消滅時效之適用，因此原告之繼承回復請求權已罹於
      時效而消滅，其原有繼承權即已全部喪失。是以，原告之
      訴無理由，應予以駁回。
  (四)退萬步言之，倘原告主張其請求權基礎為民法第767條，並
    主張大法官釋字第107號解釋「已登記不動產所有人之回復
    請求權，無民法第125條消滅時效規定之適用」云云。惟按
    司法院大法官會議釋字第107號解釋係就物上回復請求權而
    言，與登記請求權無涉（最高法院67年度台上字第2647號判
    例意旨參照）。因本件原告係請求被告更正會員名冊之登載
    即係在行使登記請求權，其並非在行使繼承回復請求權，自
    與大法官釋字第107號解釋無涉，仍應適用民法第125條之15
    年消滅時效。此外，系爭神明會之財產中，坐落臺南市○○
    區○段二小段47、103地號之2筆土地雖有登記，然其上所建
    門牌號碼臺南市○○路○段74號之磚造房屋並未辦理保存登
    記，則依據大法官釋字第107號解釋，原告對該房屋行使民
    法第767條之權利，仍有民法第125條之15年消滅時效之適用
    。而原告之父庚○○於40年去世、繼承開始時，原告即得行
    使其請求權，但原告並未行使，至今已59年，故原告之請求
    權亦已罹於15年時效，不得再行使。
  (五)並聲明：原告之訴駁回。
三、參加人丙○○之陳述：
  (一)原告之父親庚○○於40年過世時，原告早已不在臺南地區，
    依據神明會規約第2條之規定，原告因故不繼承承庚○○之
    會分，由本人祖父辛○繼承庚○○之會分，再由參加人之父
    親壬○○與參加人繼承，是符合神明會規約之規定。況參加
    人均有定期參加神明會之活動，為神明會出力，例如擔任爐
    主，相較之下，原告從未參加神明會之活動，亦無表示有此
    意思，因此可知原告根本不繼承會分，其迄今提起本件訴訟
    ，實令人不解。
  (二)再者，原告之父親庚○○過世至今已迄60年，其過世時因妻
    兒行蹤不明，依照神明會之宗旨，若庚○○之弟弟辛○不繼
    承庚○○之會分，庚○○1房即會廢戶喪失繼承權，故依神
    明會規約，由庚○○之弟弟辛○繼承，嗣由壬○○繼承，再
    由參加人繼承至今，此具備正當性，無庸置疑。況經鈞院查
    明，原告均住在善化，僅係出國頻繁，因此原告要找尋神明
    會應非常容易，然神明會要找尋原告卻是非常困難（尤其在
    日據時代）。是以，原告迄今始行使繼承之權利，其權利業
    已罹於時效而消滅。至原告稱其不知神明會之存在云云，惟
    原告均住在善化，未長期出國，其應知悉神明會之存在，且
    原告與其母親約於25年前（70至75年間左右）曾至參加人家
    中認祖，當時參加人之祖母及父親均健在，參加人祖母當時
    即有告知原告謂庚○○過世時，因遍尋不著原告及其母親，
    故由參加人之祖父辛○口頭將六叔Ｃ○過繼予庚○○，由Ｃ
    ○來祭祀庚○○，但非真正過繼，因此神明會仍認定由參加
    人之祖父辛○繼承庚○○之會分，是原告已清楚知悉神明會
    之存在，然原告當時均未提出繼承會分一事。況原告嗣後開
    始與Ｃ○聯絡，理應多少自Ｃ○處得知神明會之事情。從而
    ，原告迄今始提出本件訴訟，更調查神明會名下財產，足徵
    原告之動機並不單純。
  (三)此外，從前神明會會員僅負有祭祀戊○○○、玄天大帝與祖
    先之義務，並未享有任何權利，且當時係由會員在神明面前
    拜交杯，並由較多者將神明奉回家中祭拜，直到最近幾年，
    始開始有每2至3年舉辦出國旅遊之活動，且神明會要出國均
    係由參加人與Ｃ○之太太一起出國。是以，神明會會員並沒
    無利益，僅有義務，原告卻千方百計取得神明會之會員資格
    ，動機實在可議，況原告曾接表示其因宗教不同無法祭祀，
    故倘原告取得神明會會員資格，卻拒絕履行祭祀神明及祖先
    之義務，將如何解決？
四、本件經依民事訴訟法第270條之1第1項第3款規定，整理並協
    議兩造不爭執事項暨簡化爭點為：
  (一)兩造不爭執之事項：
    1.被告之原始族親15房中之「庚○○」係原告之父親。
    2.庚○○於40年間去世，依被告之規約，應由庚○○之長子
      即原告繼承庚○○之會分。
    3.然依被告之「各族親」之記載，於庚○○去世後，被告將
      庚○○之會分，由庚○○之弟「辛○」繼承，嗣再由辛○
      之長子「壬○○」繼承，再由壬○○之長子「丙○○」繼
      承至今。
  (二)兩造之爭執事項：
    1.原告提起本件確認之訴是否有確認之利益？即被告抗辯「
      繼承回復請求權」之時效消滅，有無理由？
    2.原告於庚○○死亡時，是否「因故不能繼承」之事由發生
      ？
五、本院得心證之理由：
  (一)原告提起本件確認之訴，雖主張係基於民法第767條之規定
    ，請求確認其已取得之系爭神明會之會員權利存在，惟為被
    告所否認（即被告否認原告曾取得系爭神明會之會分），則
    原告自應就此有利於己之事實負舉證之責。惟依原告之主張
    ，庚○○於40年間去世，被告即將庚○○之會分，由庚○○
    之弟辛○繼承，嗣再由辛○之長子壬○○繼承，其後再由壬○○之長子丙○○繼承至今，則庚○○去世時，被告既因不
    知原告所在地而無法確認原告之存在，而由庚○○之弟辛○
    以庚○○繼承人之身分繼承系爭神明會之會分，顯見被告係
    認定庚○○死亡時其會分之繼承人係辛○而非原告，況原告
    於當時亦不知系爭神明會會分之存在，則原告主張其於庚○○死亡時即已當然繼承取得系爭神明會之會分，尚難憑採。
  (二)至原告雖主張被告並不爭執其係庚○○之繼承人之身分，是
    其於庚○○死亡時即已取得系爭神明會之會分云云，然被告
    於本件訴訟中雖不爭執原告係庚○○長子之身份，然依前所
    述，被告於庚○○死亡時既已將系爭神明會之會分由辛○繼
    承取得，顯見於庚○○死亡時，辛○係以系爭神明會會分之
    繼承人而取得，且被告亦認定庚○○會分之繼承人係辛○；
    易言之，於庚○○死亡時，被告係認定系爭神明會之會分應
    由辛○而非原告繼承取得，是原告援引最高法院53年台上字
    第592號判例意旨而主張庚○○死亡時其繼承權並未受侵害
    云云，亦非可採。
  (三)又按繼承權被侵害者，被害人或其法定代理人得請求回復之
    。前項回復請求權，自知悉被侵害之時起，2年間不行使而
    消滅；自繼承開始起逾10年者亦同。民法第1146條定有明文
    。次按因繼承而取得會員地位者，第三人對於其會員地位如
    有爭執而提起確認之訴，係基於民法第1146條規定之繼承回
    復請求為訴訟標的，法務部編印之「臺灣民事習慣調查報告
    」著有明文。而繼承回復請求權，原係包括請求確認繼承人
    資格，及回復繼承標的之一切權利，此項請求權如因時效完
    成而消滅，其原有繼承權即已全部喪失，自應由表見繼承人
    取得其繼承權（最高法院40年台上字第730號判例意旨可資
    參照）。另原告提起確認所有權存在之訴，而其所有物返還
    請求權之消滅時效已完成者，經被告就此抗辯後，原告自無
    即受確認判決之法律上利益（最高法院32年上字第4198號判
    例參照）。本件原告雖主張其非基於繼承回復請求權請求確
    認系爭會員之權利存在，然依其主張之前開事實，其既係基
    於庚○○繼承人之身分始能取得系爭神明會之會分，則其所
    得主張之權利自係屬繼承回復請求權無訛。而庚○○已於40
    年間死亡，迄原告於99年間提起本訴時自已逾10年，是被告
    抗辯依民法第1146條第2項之規定，原告之請求權已罹於時
    效，於法自屬有據；而被告既已為時效抗辯，原告提起本件
    確認之訴，揆諸前揭說明，自無受確認判決之法律上利益，
    ，併此敘明。
六、綜上，原告既未能舉證證明其於庚○○死亡時即已取得系爭
    神明會之會分或系爭神明會會員之權利，則其主張依據民法
    第767條之規定請求確認其對被告之會員權利存在，自無理
    由，應予駁回。
七、本件事證已臻明確，兩造及參加人其餘攻擊及防禦方法，經
    審酌於本判決結果不生影響，爰不逐一論述。
八、末按法院為終局判決時，應依職權為訴訟費用之裁判；且訴
    訟費用，由敗訴之當事人負擔，民事訴訟法第87條第1項、
    第78條分別定有明文。查本件訴訟費用（即第一審之裁判費
    ）為17,335元應由敗訴之原告負擔，爰依職權宣告如主文第
    2項所示。
九、據上論結，原告之訴為無理由，依民事訴訟法第78條、第87
    條第1項，判決如主文。
中    華    民    國  100    年      7    月    4     日
                 民事第三庭  法  官  洪碧雀
以上正本係照原本作成。
如不服本判決，應於判決送達後20日內，向本院提出上訴狀並表
明上訴理由，如於本判決宣示後送達前提起上訴者，應於判決送
達後20日內補提上訴理由書（須附繕本）。
如委任律師提起上訴者，應一併繳納上訴審裁判費。
中    華    民    國  100    年      7    月    4     日
                             書記官  黃稜鈞
